【裁判字號】    97,婚,1134
【裁判日期】    980922
【裁判案由】    離婚
【裁判全文】
臺灣臺中地方法院民事判決              97年度婚字第1134號
原      告  丙○○
訴訟代理人  姜端林律師
被      告  乙○○
                        下晏家.
上列當事人間請求離婚事件，本院於民國98年9月8日言詞辯論終
結，判決如下：
    主      文
原告之訴駁回。
訴訟費用由原告負擔。
    事實及理由
甲、程序方面：
    被告經合法通知，無正當理由，未於言詞辯論期日到場，核
    無民事訴訟法第386 條各款所列情形，爰依原告之聲請，由
    其一造辯論而為判決。
乙、實體方面：
壹、原告主張：被告為大陸地區人民，兩造於民國94年7 月14日
    在大陸地區湖南省長沙市登記結婚，被告並於95年5、6月間
    來臺與原告共同生活，詎被告來臺3 日後，原告自外返家，
    見被告正拿著原告之存摺、印章欲出門，問被告意欲為何，
    被告不答，原告就取回存摺、印章；數日後，被告又趁原告
    外出之際，竊取原告之存摺、印章，前往臺灣銀行大雅分行
    欲盜領存款，惟經銀行行員電詢問原告，經原告予以阻止，
    被告方未得逞，然被告卻惱羞成怒，返家後忿而將存摺撕毀
    並丟棄在地，原告遂連繫婚姻介紹人即被告姊姊甲○○、姊
    夫歐陽宏於次日前來兩造家中協商，甲○○建議原告交付被
    告新臺幣（下同）10萬元，以打發被告返回大陸，原告為免
    存款遭盜領，乃勉強接受此建議，讓被告返鄉，而未及辦理
    離婚手續。嗣於96年2 月間，被告不顧原告反對再度來臺，
    並由其姊甲○○陪同至原告家中，原告不得已暫留被告居住
    10餘日後，即命令被告返回大陸，並向有關單位陳情拒絕被
    告再入境臺灣，惟被告並未立即出境，延至同年4 月15日始
    離境，足見被告於96年3、4月間違法在臺灣停留，暗地裡從
    事不法勾當。綜上，兩造分居迄今已近3 年，且被告來臺期
    間，既曾2 次意圖盜領原告存款及違法停留從事不法勾當，
    兩造婚姻顯然已生破綻而無回復之望，而有不能維持婚姻之
    重大事由，原告自得依民法第1052條第2 項之規定，請求離
    婚等語。並聲明：請判決淮原告與被告離婚。
貳、被告未於言詞辯論期日到場，亦未提出書狀作何聲明或陳述
    。
、得心證之理由：
一、被告為大陸地區人士，兩造婚姻關係現仍存續中，被告於96
    年4 月15日返回大陸地區後，迄今未再入境臺灣等事實，業
    據原告提出經財團法人海峽交流基金會認證之結婚公證書、
    入出國日期證明書、大陸地區人民入出臺灣地區申請書（均
    影本）及戶籍謄本各1 件為證，而堪信其此部分之主張為真
    實。
二、按夫妻之一方為臺灣地區之人民，一方為大陸地區之人民者
    ，其結婚或離婚之效力或判決離婚之事由，依臺灣地區之法
    律，臺灣地區與大陸地區人民關係條例第53條、第52條第 2
    項定有明文。本件原告為臺灣地區人民，被告為大陸地區人
    民，故本件婚姻效力之準據法應適用臺灣地區法律，合先敘
    明。次按民法第1052條第2 項所稱「有前項以外之重大事由
    ，難以維持婚姻者」，乃抽象的、概括的離婚事由，係民法
    親屬編於74年修正時，為因應實際需要，參酌各國立法例，
    導入破綻主義思想所增設。但其事由應由夫妻之一方負責者
    ，僅他方得請求離婚，是其所採者為消極破綻主義精神，而
    非積極破綻主義。關於是否為難以維持婚姻之重大事由，其
    判斷標準為婚姻是否已生破綻而無回復之希望。而婚姻是否
    已生破綻而無回復之希望，則應依客觀的標準，即難以維持
    婚姻之事實，是否已達於倘處於同一境況，任何人均將喪失
    維持婚姻意欲之程度而定。至於同條但書所規定「難以維持
    婚姻之重大事由應由夫妻之一方負責者，僅他方得請求離婚
    」，乃因如肯定有責配偶之離婚請求，無異承認恣意離婚，
    破壞婚姻秩序，且有背於道義，尤其違反自己清白（ clean
    hands ）之法理，有欠公允，同時亦與國民之法感情及倫理
    觀念不合，因而採消極破綻主義。然若夫妻雙方均為有責時
    ，則應衡量比較雙方之有責程度，而許責任較輕之一方向應
    負主要責任之他方請求離婚，以符合公平（最高法院91年臺
    上字第2023號判決意旨參照）。經查：
  (一)原告主張被告在臺期間，二度竊取原告之存摺、印章，意圖
    盜領原告存款，遭原告發現及時阻止而未得逞，事後經被告
    姊姊甲○○、姊夫歐陽宏前來協調後，原告聽從甲○○之建
    議，交付被告10萬元，以打發被告返回大陸地區等情，固提
    出遭撕毀之存摺影本，並舉證人甲○○為證。然查，上開存
    摺係由何人撕毀，及撕毀之原因為何，俱屬不明；且證人甲
    ○○於本院行言詞辯論時證述；伊不知道被告來臺期間有無
    拿原告的存摺及印章去盜領存款，亦未聽過被告將原告之存
    摺撕毀之事，伊有見到原告拿10萬元給被告，當時被告在場
    ，不是由伊將錢轉交給被告，伊並未請原告拿10萬元給被告
    ，伊不知道為何兩造不住在一起，伊沒有問過原因，伊自己
    的事都管不了，無法去過問兩造夫妻間的事等語（見本院98
    年3 月17日言詞辯論筆錄），是其證言充其量僅能證明原告
    確有交付10萬元於被告之事，尚不足以證明原告交付10萬元
    予被告，係因被告有盜領存款之行為，原告為打發被告返回
    大陸地區之故；此外，原告復未能另行舉證以實其說，自難
    遽認被告有原告所指二度盜領存款未得逞之行為。
  (二)另原告主張被告於96年2 月間，枉顧原告反對再度入境臺灣
    ，並由甲○○陪同至原告家中，原告不得已暫留被告居住10
    餘日後，即命令被告返回大陸地區，惟被告並未立即出境，
    延至同年4 月15日始離境，顯見被告於96年3、4月間在臺灣
    違法停留，暗地裡從事不法勾當等情，雖提出被告之入出國
    日期證明書、大陸地區人民入出臺灣地區申請書各1 份，並
    聲請傳喚證人甲○○、證人即代被告申請該次入境事宜之業
    信旅行社有限公司職員丁○○為證。惟證人甲○○於本院98
    年3 月17日行言詞辯論時證述；被告第二次來臺灣，因為沒
    有地方居住，但又不去原告家裡，所以有住在伊住處，伊並
    未詢問被告不去原告家居住之原因等語（見同日言詞辯論筆
    錄）；另證人丁○○於同年9月8日行言詞辯論時結證稱：原
    告提出之大陸地區人民入出臺灣地區申請書，是被告拿已簽
    好原告姓名、蓋好印章之委託書及原告之身分證、印章來委
    託伊任職之旅行社代為聲請，當時被告表示要出境回大陸，
    準備下次再來，所以先辦理此證件，之後伊並不知被告何時
    入境臺灣、入境後從事何事、居住何處等語綦祥（見本院98
    年9月8日言詞辯論筆錄），亦僅能證明被告曾備妥相關證件
    ，委託旅行社代為申請入境臺灣事宜等情，原告就被告該次
    入境臺灣係從事不法行為乙節，全然未能舉證以資證明，亦
    難遽信其該部分主張為真實。
  (三)另原告自陳被告返回大陸地區後，其即向有關單位陳情不准
    被告再度來臺等情，且有其所提出日期為96年6 月11日之陳
    情書1紙為證，顯見原告自被告於96年4月15日出境返回大陸
    後，即未再替被告申請來臺之旅行證，而拒絕讓被告來臺與
    其共同生活，原告就造成兩造分居迄今之事實，自有可歸責
    之處。是揆其情節及上開說明，尚難遽謂兩造婚姻已達於倘
    處於同一境況，任何人均將喪失維持婚姻意欲之程度，而屬
    難以維持；況縱認兩造婚姻破綻已達於無回復希望之程度，
    然原告拒不為被告申請入境臺灣，顯對於兩造分居而產生之
    婚姻破綻，亦應負較重之責任。
三、綜上所述，原告就其主張兩造之婚姻關係已生重大破綻之事
    由，既不能成立，從而原告本於民法第1052條第1項第2項之
    規定提起本訴，訴請兩造離婚，為無理由，應予駁回。
肆、訴訟費用負擔之依據：民事訴訟法第78條。
中    華    民    國    98    年    9     月    22    日
                  家事法庭      法  官  郭妙俐
以上正本係照原本作成。
如對本判決上訴，須於判決送達後20日內，向本院提出上訴狀，
同時表明上訴理由（須附繕本）。
中    華    民    國    98    年    9     月    22    日
                                書記官  董美惠


司法院資訊處製作；財團法人民間司法改革基金會備份。
